【裁判字號】    88,上更(一),228
【裁判日期】    890928
【裁判案由】    偽造文書等
【裁判全文】
臺灣高等法院高雄分院刑事判決    八十八年度上更(一)字第二二八號
    上訴人      台灣高雄地方法院檢察署檢察官
    上訴人
    即被告      乙○○
    被  告      丙○○
    共同選任
    辯護人      陳里己律師
                歐陽志宏
                蔡淑媛律師
右上訴人因被告偽造文書等案件，不服臺灣高雄地方法院八十四年度訴字第六四三號
中華民國八十五年三月十五日第一審判決（起訴案號：臺灣高雄地方法院檢察署八十
二年度偵字第二０七八四、二五一三九號、八十四年度偵續字第一七號），提起上訴
，判決後經最高法院發回更審，本院判決如左：
      主      文
原判決關於乙○○部分撤銷。
乙○○無罪。
其他上訴駁回。
      理      由
一、甲訴意旨略以：被告乙○○、丙○○夫妻共同意圖為自己不法之所有，於民國八
    十二年間，以其等及滸威甲司名義簽發之支票，向蜂府企業有限甲司負責人王伯
    文、雅勤貿易有限甲司負責人梁永和、雅韻企業有限甲司負責人楊德中，以滸威
    甲司週轉或辦理銀行融資為由，交換得蜂府企業有限甲司支票十二張，雅勤貿易
    有限甲司支票三張，雅韻企業有限甲司支票六張，並向龍扶行企業有限甲司黃南
    彰騙得支票四張，合計二十五張支票得手後，自八十二年四月間起持向股東葛震
    煌、葛秋蘭偽以係向客戶收取貨款之支票為由，向渠等報帳或質押借款，詐騙所
    得皆中飽私囊，而前述支票到期遭退票。並於八十二年一月間，利用政府輔導中
    小企業發展措施之中小企業貸款案，無需擔保品之機會，以滸威甲司名義，向中
    央信託局高雄分局騙借短期週轉金新台幣（下同）七百萬元，申請國內外購料借
    款一千萬元後，延至八十二年六月間發生支票跳票，即惡性倒閉，共積欠一千七
    百萬元。八十一年十月間，乙○○又以甲司需資金週轉為由，向葛聰敏表示欲借
    其母葛廖問所有坐落高雄市○○區○○段一七三八號土地及七八七建號建物之謄
    本、印鑑章，暫時質押與蘇惠珍所有之雄笙貿易股份有限甲司，約定一個月後歸
    還，葛聰敏與其母不疑有詐，因而陷於錯誤乃交付予乙○○，乙○○明知為不實
    事項，卻指派其甲司不知情之職員柳明朱持葛廖問之印鑑章、至高雄市前金區戶
    政事務所，申請葛廖問之印鑑証明書，使該所不知情之甲務員將此不實之事項，
    登載於職務上所掌甲文書，足以生損害於該戶政事務所對於印鑑證明管理之正確
    性；並偽造抵押權設定契約書，偽以葛廖問為義務人，設定二千萬元抵押權與雄
    笙貿易甲司，復盜刻葛聰敏印章蓋於上開契約書上充當連帶保證人，足以生損害
    於葛廖問，葛聰敏二人，合計詐騙所得計達四千八百五十九萬元。因認被告二人
    共同涉犯刑法第三百三十九條第一項詐欺取財罪、第二百十四條使甲務員登載不
    實罪、第二百十六條、第二百十條行使偽造私文書罪、第二百十七條偽造印文罪
    嫌。
二、甲訴人認被告二人涉有前開之犯行，無非以丁○○、葛聰敏、葛震煌、王伯文、
    葛廖問、梁永和、林護、葛秋蘭、王瑩傑、蔡彩霞及中央件託局職員陳秀祝等
    人之指訴、本票及支票退票理由單為其論據。訊據上訴人即被告乙○○及被告丙○○均否認有前開犯行，乙○○辯稱：以葛廖問所有之上述不動產，設定抵押權
    與雄笙甲司，係經葛聰敏同意，並非擅自設定抵押權，又向梁永和、楊德中、王
    伯文、黃南彰取得之支票係屬出售貨款之客票，以之報帳或借款，並詐欺情事，
    向中央信託局借款亦係依規定申請，無施用詐術等語。丙○○則辯稱：伊未參予
    甲司業務之經營，僅受乙○○之指示，參予部分事務，並無任何詐欺或偽造文書
    犯行各等語。
三、被告乙○○、丙○○二人被訴「共同意圖為自己不法之所有，於民國八十二年間
    ，以其等及滸威甲司名義簽發之支票，向蜂府企業有限甲司負責人王伯文、雅勤
    貿易有限甲司負責人梁永和、雅韻企業有限甲司負責人楊德中，以滸威甲司週轉
    或辦理銀行融資為由，交換得蜂府企業有限甲司支票十二張，雅勤貿易有限甲司
    支票三張，雅韻企業有限甲司支票六張，並向龍扶行企業有限甲司黃南彰騙得支
    票四張，合計二十五張支票得手後，自八十二年四月間起持向股東葛震煌、葛秋
    蘭偽以係向客戶收取貨款之支票為由，向渠等報帳或質押借款，詐騙所得皆中飽
    私囊，而前述支票到期遭退票」涉嫌詐欺部分無罪之理由：
（一）葛邱蘭於調查處偵訊時供稱：「乙○○原是我大哥葛聰敏生意上之朋友，經由
      我大哥介紹，我始認識乙○○，基於朋友情份，以往許某於生意上若週轉不便
      ，偶爾會向我調頭寸以應急，渠亦都會如期返還。自民國八十二年四月至五月
      ，許某再度透過我大哥葛聰敏先後二次向我借得新台幣各二十萬元，當時許氏
      夫婦並經由我大哥轉交予我一張台灣中小企銀鳳山分行之支票，發票人為鄭劉
      瑞雲（丙○○之母），金額為四十萬元正，到期日為八十二年五月廿日。惟屆
      期前述該張支票卻遭退票，於是我透過我大哥向許某詢問補救措施，其後許某
      主動邀請我至其住處洽商解決債務有關事宜，後經我大哥居中協調，雙方才同
      意由乙○○、丙○○夫婦共同開立相同金額（四十萬元）之商業本票向我換取
      前述該張支票，而我亦同意在寬限許氏夫婦一個月之清償期（清償日：八十二
      年六月三十日）。惟至八十二年六月底許氏夫婦為躲避債務人之追討已不知去
      向，我始發覺許氏夫婦已捲款而逃。」「前述乙○○夫婦開立予我作為債務擔
      保之支票係以鄭劉瑞雲掛名之滸威企業有限甲司為發票人，乙○○為背書人」
      （見八十二年度偵字第二０七八四號第三十四頁背面及第三十五頁正面），由
      葛秋蘭前開供詞，可得知被告乙○○是經由葛聰敏之介紹而多次向葛秋蘭借款
      ，最後二次所借款共四十萬元，亦是透過葛聰敏向葛秋蘭借款，並由乙○○背
      書以滸威企業有限甲司（被告乙○○為該甲司實際負責人，鄭劉瑞雲為掛名負
      責人）之支票為擔保，於支票退票後，再由被告二人簽發本票換回前開支票，
      ，故並非如甲訴意旨所稱係以向蜂府企業有限甲司負責人王伯文、雅勤貿易有
      限甲司負責人梁永和、雅韻企業有限甲司負責人楊德中所借得之支票或向龍扶
      行企業有限甲司黃南彰騙得支票向葛秋蘭質押借款。且被告乙○○既曾多次向
      葛秋蘭借款，葛秋蘭亦知被告乙○○係借款供週轉之用，被告乙○○並未施用
      何詐術向葛秋蘭詐取金錢，葛秋蘭亦知借款給乙○○週轉，乙○○若週轉不靈
      ，有被倒債之虞，仍願借款給乙○○，亦無陷於錯誤可言，被告二人於支票退
      票後，簽發自己名義之本票換回支票，只屬搪塞債務之行為，並非另有施用詐
      術之行為。按詐欺罪之成立以意圖為自己或第三人不法之所有，以詐術使人將
      本人或第三人之物交付，所謂詐術使人交付，必須被詐欺人因其詐術而陷於錯
      誤，若其所用方法不能認為詐術，亦不致使人陷於錯誤，即不構成該罪，故被
      告等此部分行為核與詐欺罪之構成要件有間。
（二）甲訴人所指詐欺葛震煌部分，依卷內告訴人葛震煌、丁○○夫妻告訴內容，應
      係指被告乙○○、丙○○夫妻所經營之至成行、信亞行、滸威甲司因銷售影印
      機及傳真機，經營不善，至八十年底，陷於週轉不靈，乃於八十年十二月間，
      以合夥經營為詞，邀集葛聰敏、葛震煌、林護三人投資，葛震煌、林護各
      出資三百萬元。合夥期間，仍以滸威甲司名義經營，甲司資金由葛震煌、丁○○夫妻管理，乙○○並未出資，而係負責影印機、傳真機進口及銷售業務，於
      八十二年四月間、乙○○、丙○○夫妻以甲司週轉或辦理銀行融資為詞，簽發
      滸威甲司鄭劉瑞雲、至成行乙○○名義之支票，丙○○名義之本票，分由乙○○、丙○○持向梁永和、楊德中、王伯文交換得雅勤貿易有限甲司梁永和、雅
      韻企業有限甲司楊德中、蜂府企業有限甲司王伯文之支票依次為三張、六張、
      十二張、又向龍扶行企業有限甲司黃南彰詐借得支票四張，再以前開部分支票
      係向客戶收取貨款所得之客票為詞，持向葛震煌、丁○○報帳，實際將進口所
      得事務機器私自變賣，所得貨款均中飽私囊，前開交付報帳之支票屆期提示均
      未兌現，因認被告二人有詐欺犯行。經查：（１）告訴人丁○○於調查時供稱
      ：「乙○○、丙○○夫妻在高雄市市○○路三四四號設立至成行、信亞行、滸
      威甲司經營影印機、傳真機銷售業務，民國八十年底乙○○邀我先生葛震煌合
      夥經營自日本進口影印機及傳真機入台銷售，我先生出資三百萬元，我先生的
      堂弟葛聰敏及朋友林護分別各投資三百萬元，當時另申立一家甲司經營，其
      後乙○○卻推稱直接使用其業已成立登記在案之滸威甲司、至成行、信亞行從
      事進口及銷售業務即可，不必另成立甲司行號，我先生、葛聰敏、林護全權
      委任乙○○經營，而其三人所出資之款項則由我保管，乙○○欲從日本進口貨
      物時再向我領現金，銷售貨物所收取之現金及支票則須交給我收執」（偵字第
      二０七八四號第七十四頁），葛震煌供稱：「八十二年十二月間我堂弟葛聰敏
      向我表示其與乙○○因業務往來，進而合夥經銷日製傳真機、影印機生意累計
      虧損達二千二百萬元，希望我幫助以度過難關，我乃邀朋友林護與乙○○、
      葛聰敏兩人商議，四人約定集資一千二百萬元，另合夥投資成立一家甲司，獨
      立經銷日製傳真機、影印機、晒圖機，每人各出資三百萬元，為掌握資金，由
      我負責保管集資款項，乙○○須自日本購入傳真機等貨物入台銷售時，則由我
      提供資金銷貨，銷貨所得之資金必須交給我收執保管」（同上卷第六十二頁背
      面、第六十三頁），葛聰敏及林護亦為如上之供述，故被告乙○○以資金週
      轉困難，邀集葛震煌、林護投資，投資之金額並由葛震煌、丁○○夫婦保管
      ，被告於此階段並未施用詐術詐得任何金錢甚明。（２）嗣後葛震煌、林護
      各出資三百萬元、葛聰敏出資五十萬元，該金錢均由丁○○負責管帳，被告乙○○則向丁○○領取金錢負責從日本進口事務機器，對於事務機器之銷售情形
      全由被告乙○○負責，告訴人丁○○並不清楚，銷售貨款則交告訴人丁○○入
      帳，而合夥後被告乙○○亦曾交付第一批貨款獲利百餘萬元予告訴人丁○○入
      帳，又被告乙○○共以合夥之資金分三次向日本進口事務機器，業據告訴人丁○○、葛震煌供述在卷。再由告訴人丁○○於本院調查時所提出之陳述狀及所
      附明細資料（本院卷第一二０頁至一二七頁），第一批貨及第二批貨進口銷售
      後，被告持以入帳之票據，並無起訴書所指之支票，且由第三批貨之支出金額
      即乙○○向丁○○所領得之進貨款達九百餘萬元（見本院卷第一二六頁買貨第
      三批支出金額表），對照總投資款共六百五十萬元，已有累加資本額，顯然乙○○進口第一批、第二批之事務機器時，並非以進口事務機器為由向被告葛震
      煌、丁○○夫婦詐取投資款，其確實於第一、二批進貨銷售後，有將銷售款入
      帳。而告訴人認為被告有詐欺犯行者，亦認為乙○○係以第三次進貨為由，領
      得進貨款挪用後，再以前開借得之支票權充為客票持向丁○○入帳，而前開支
      票均不獲兌付。經查被告乙○○確有進口第三批之事務機器，有其進口報單在
      卷可稽（本院上訴卷第三九八頁），丁○○亦供承第三批貨進口其有去看過貨
      等語（本院上訴卷第三七七頁），故乙○○於向丁○○支領第三批貨款後，確
      有將貨款用以進貨，即無以進口貨物詐取貨款可言。嗣後乙○○將前開事務機
      器出賣時，先行將貨款挪用，而以前開換票而來或明知不能兌現之支票充作貨
      款交由丁○○作帳，乃屬其搪塞挪用銷貨款之行為，難認其於進口之初即有向
      丁○○詐取貨款之行為。被告乙○○縱有將合夥進口之事務機器出賣後，挪用
      銷貨所得之貨款，則被告似應成立侵占或背信罪責，而與詐欺罪之構成要件有
      間，此部分行為自難以詐欺罪相繩。又甲訴人起訴之犯罪事實，均無述及被告
      有侵占或背信罪之基本犯罪事實，因此本院認被告無甲訴人所指之詐欺犯行，
      亦無從變更起訴法條改論以被告侵占或背信罪責，併此明。
（三）又甲訴人指訴被告等向龍扶行企業有限甲司黃南彰「騙」得支票四張等情，經
      查上開黃南彰所簽發之前開支票係黃南彰之龍扶行向被告乙○○購買影印機所
      交付，事後因貨物卡關無法進口未收貨物，黃南彰乃未存入款項使上開支票跳
      票等事實，此業據龍扶行會計郭貴珠於原審及本院調查中供述明確，郭貴珠於
      原審證稱：「有（向乙○○買事務機器）。」；「支票。全部為支票付款。」
      ；「沒有收到貨，他們說卡關。」；「我們就讓其退票，錢無進入戶頭。」（
      見原審卷第二０六頁正、背面），其於本院證稱：「甲司曾向被告甲司買過影
      印機，我們企業行是從事事務機器之經銷商，雙方確有生意上往來，且已很久
      的。貨款是開甲司或個人的支票，雙方購買量很大，票據開立大部份均是我開
      立的，我當時是會計，支票有開過很多錢，支票沒兌現是因機器沒有進來甲司
      ，購物是先開支票，被告甲司才將貨送給我們，但貨沒有進給我甲司，所以票
      沒兌現，乙○○沒有向我甲司借票使用。」（本院卷第一一三頁正、背面），
      故前開支票是黃南彰向被告購貨所簽發，並非被告向黃南彰所騙得甚明，丁○○亦供承：黃南彰的支票是客票，且均已還清等語（本院卷第五十一頁、第一
      一三頁背面），故被告此部分行為亦不構成詐欺罪。
四、被告等被訴共同於「八十二年一月間，利用政府輔導中小企業發展措施之中小企
    業貸款案，無需擔保品之機會，以滸威甲司名義，向中央信託局高雄分局騙借短
    期週轉金七百萬元，申請國內外購料借款一千萬元後，延至八十二年六月間發生
    支票跳票，即惡性倒閉，共積欠一千七百萬元」涉嫌詐欺部分無罪之理由：查被
    告乙○○向中央信託局高雄分局借款，係中央信託局為扶助中小企業成長，所作
    之融資專案貸款，其辦法及審核均有一定之程序，乙○○申請後經中央信託局高
    雄分局加以審核後撥款，且此貸款亦須向財團法人中小企業信用保證基金辦理貸
    款保證，已據中央信託局高雄分局職員陳秀祝於偵查中證述明確，並有借款契約
    書一份附卷可稽。證人陳祝秀於調查時亦證稱：「滸威企業有限甲司向本分局借
    貸之短期周轉金付息至八十二年六月。另國外（內）購料借款應於八十二年八月
    七日到期，至今仍未還款付息。因八十二年六月間本分局發覺該甲司因票據退票
    被甲告為拒絕往來戶，本分局遂依規定視為全部到期而向該甲司及乙○○等求償
    ，許某要求展期未果即未再露面，至今不知去向。」（見八十二年度偵字第二０
    七八四號第四十三頁背面及第四十四頁正面），故本項借款，被告既係依規定向
    中央信託局申請借款，中央信託局亦依一定條件、程序審核認被告符合借款條件
    而借予款項，被告自無施用詐術使人陷於錯誤可言，核與詐欺罪之構成要件有間
    ，自不能以詐欺罪相繩。
五、被告等被訴「八十一年十月間，乙○○又以甲司需資金週轉為由，向葛聰敏表示
    欲借其母葛廖問所有坐落高雄市○○區○○段一七三八號土地及七八七建號建物
    之謄本、印鑑章，暫時質押與蘇惠珍所有之雄笙貿易股份有限甲司，約定一個月
    後歸還，葛聰敏與其母不疑有詐，因而陷於錯誤乃交付予乙○○，乙○○明知為
    不實事項，卻指派其甲司不知情之職員柳明朱持葛廖問之印鑑章、至高雄市前金
    區戶政事務所，申請葛廖問之印鑑証明書，使該所不知情之甲務員將此不實之事
    項，登載於職務上所掌甲文書，足以生損害於該戶政事務所對於印鑑證明管理之
    正確性；並偽造抵押權設定契約書，偽以葛廖問為義務人，設定二千萬元抵押權
    與雄笙貿易甲司，復盜刻葛聰敏印章蓋於上開契約書上充當連帶保證人，足以生
    損害於葛廖問，葛聰敏二人」涉嫌詐欺、偽造文書無罪之理由：
（一）葛聰敏於偵訊時供稱：「八十二年（應係八十一年）十月初，乙○○又向我表
      示，他向高雄縣議員蘇惠珍借二百萬元，希望我提供我母親上述不動產之權狀
      及印鑑章，押在蘇惠珍處保管，表明絕不設定抵押，俟借款償還後，即取回返
      還給我，一個月後，乙○○果然將上述不動產之權狀及印鑑章退還給我，當時
      並未發覺任何異狀。詎八十一年十二月間：：：才發覺乙○○未經我同意，擅
      自指唆其受雇人柳明朱向前金戶政事務所申領葛廖問印鑑證明書後，已於八十
      一年十月三十日向蘇惠珍所有之雄笙貿易股份有限甲司設定二千萬元之抵押權
      ，債務人係許志仁之滸威企業有限甲司，並盜刻我本人印章蓋於設定契約書上
      充當連帶保證人。」（見八十二年度偵字第二０七八四號第五十頁背面及第五
      十一頁正面）；「乙○○向我說他向蘇惠珍借錢，要我拿房地放在蘇惠珍處擔
      保，沒有說要設定抵押，事後我們才知道設定二千萬抵押。」；「他竊刻我印
      章及開我支票。」（見八十二年度偵字第二０七八四號第一一二頁背面）。故
      由葛聰敏以上之供詞，可知所有權狀及葛廖問之印鑑章均是由葛聰敏同意交給
      乙○○。葛聰敏雖稱其交給乙○○前開所有權狀及印鑑章只是要質押在蘇惠珍
      處，並非同意設定抵押權登記予蘇惠珍云云，然查如果只是要以所有權狀質押
      借款，而不同意設定抵押權登記，只要將所有權狀正本交付即可，何必要連印
      鑑章一同交付，而印鑑章交給他人，均是有委由他人使用印鑑章之用意，並為
      設定抵押權登記所必備之物，以葛聰敏在商場上多年之知識經驗，豈有不知其
      中利害關係之理﹖葛聰敏既知被告乙○○是要向蘇惠珍借款，竟提供借款所需
      之前開所有權狀及印鑑章，其謂只提供質押，不是提供設定抵押權設定登記，
      顯與常情不符。況向地政機關設定前開抵押權登記時，並附有葛廖問、葛聰敏
      之身分證影本（見原審卷第七十四頁、第七十六頁），更可證葛聰敏有同意設
      定抵押權，否則乙○○何來葛聰敏、葛廖問之身分證影本。足徵葛聰敏稱未同
      意設定抵押權登記及其印章係被盜刻為不實。
（二）況葛聰敏於原審已改稱：「有向乙○○說其怎麼處理就去處理，至於其有無辦
      理抵押，我記不清楚了。」（見原審卷第二一三頁正面）；「（委託書是否你
      自己簽名？）是。」；「（借貸契約書之印章是否你自己蓋的？）是，是我與
      乙○○一起去（找蘇惠珍）借錢的。」（見原審卷第二一三頁背面）。蘇惠珍
      於本院前審亦證稱：「他們的甲司利用我們甲司的信用狀進口貨物，是信用狀
      和錢我們支付，他們後來積欠不能還錢，才設定二千萬元之抵押權，並不是設
      定抵押權時借的。他們用我們甲司信用狀有開支票給我們甲司，但沒有錢存入
      被領，就來向我們拿錢去存，再開支票給我們，同時提供葛聰敏母親的不動產
      設定抵押，設定抵押是葛聰敏與乙○○一起來找我接洽的。」（本院上訴卷第
      一一七頁背面、第一一八頁），更足徵葛聰敏有同意持前開所有權狀設定抵押
      權。故葛廖問縱不曾同意設定抵押權，但葛聰敏為葛廖問之子，當會使乙○○
      誤認葛聰敏已徵得葛廖問之同意設定抵押權，難認被告乙○○有偽造文書之故
      意。又被告丙○○指示柳明珠去申請葛廖問之印鑑證明書，亦是誤認葛廖問已
      同意其子葛聰敏設定抵押權，在不知情之下所為，亦無偽造文書之故意。均難
      對被告二人以詐欺及偽造文書等罪相繩。
六、此外尚乏積極證據足證被告等有甲訴人所指詐欺、行使偽造私文書、使甲務員登
    載不實、偽造印文罪等犯行，自屬不能證明被告犯罪，原審因之諭知被告丙○○
    無罪，核無不合，檢察官上訴意旨猶執陳詞，指摘原判決諭知被告丙○○無罪不
    當，為無理由，應予駁回。另原審遽予對被告乙○○論以行使偽造私文書罪，尚
    有未洽，被告乙○○上訴意旨否認犯罪，指摘原判決此部分不當，為有理由，檢
    察官上訴意旨就原審對被告乙○○不另為無罪部分，指摘原判決不當，為無理由
    ，原判決對乙○○論處罪刑不當部分自應撤銷改判，不能證明被告乙○○犯罪，
    自應為乙○○無罪之諭知。
據上論斷，應依刑事訴訟法第三百六十八條、第三百六十九條第一項前段、第三百六
十四條、第三百零一條第一項，判決如主文。
本案經檢察官陳國全到庭執行職務。
中    華    民    國     八十九     年       九       月     二十八   日
                              臺灣高等法院高雄分院刑事第七庭
                         審判長法官  王光照
                                        法官  黃憲文
                                        法官  黃仁松
右正本證明與原本無異。
如不服本判決，應於判決送達後十日內向本院提出上訴狀，其未述理由者並應於提
出上訴狀後十日內向本院補提理由書（應附繕本)。
                                      書記官  謝永祥
中    華    民    國     八十九     年       九       月     二十九   日
                                                                      Ｄ


司法院資訊處製作；財團法人民間司法改革基金會備份。
